臺灣高等法院高雄分院民事判決　　　　　　
110年度上字第294號
上  訴  人  林科帆  
被 上訴 人  江首褌  
訴訟代理人  翁旭紳律師
上列當事人間請求返還不當得利事件，上訴人對於民國110年10
月26日臺灣屏東地方法院109年度訴字第659號第一審判決提起上
訴，本院於111年2月16日辯論終結，判決如下：
    主  文
上訴駁回。
第二審訴訟費用由上訴人負擔。
    事實及理由
一、上訴人主張：屏東縣高樹鄉大路關段舊大路關小段R323、R3
    21-1地號河川公地（下稱R323、R321-1地號河川公地），前
    由上訴人之父開墾耕作，被上訴人於八八風災後擅自將該等
    土地上之果樹剷除，向經濟部水利署第七河川局（下稱河川
    局）申請種植使用該等土地，嗣被上訴人同意將該等土地之
    使用權無償返還予上訴人之兄林品銘，雙方因而於民國105
    年11月15日簽訂使用權放棄契約書（下稱系爭契約）；又被
    上訴人宣稱同小段R322地號河川公地（下稱R322地號河川公
    地）亦為其所使用，雙方遂附加約定由被上訴人將R322地號
    河川公地之使用權讓與林品銘，由林品銘給付被上訴人新台
    幣（下同）26萬元作為對價，倘日後發生糾紛，林品銘得向
    被上訴人10倍求償。詎林品銘於109年7月間欲於R322地號河
    川公地進行整地時，遭在場耕作之人「阿金仔」阻止，「阿
    金仔」並圈圍R322地號河川公地，拒絕林品銘進入，則林品
    銘得依系爭契約及不當得利法律關係，擇一請求被上訴人賠
    償26萬元之10倍即260萬元，嗣林品銘將上開債權讓與上訴
    人，上訴人自得請求被上訴人如數給付等語，並聲明：被上
    訴人應給付上訴人260萬元。
二、被上訴人則以：被上訴人於105年間向河川局申請種植使用R
    323、R321-1地號河川公地，業經河川局許可，惟林品銘自
    稱該等土地原由其使用，屢向被上訴人索還該等土地之使用
    權，被上訴人不堪其擾，乃同意向河川局申請放棄使用該等
    土地，改由林品銘申請使用，林品銘則給付被上訴人26萬元
    ，以補償被上訴人已支出之整地費用，雙方因而簽訂系爭契
    約，被上訴人並已依約履行放棄該等土地使用權之義務，就
    所受領之26萬元，並無不當得利。又系爭契約之內容原僅關
    於R323、R321-1地號河川公地，不涉及其他土地，且R322地
    號河川公地並非由被上訴人申請使用，被上訴人並無該土地
    之使用權，自未將該土地使用權讓與上訴人，系爭契約中：
    「註1：以上含R322地號整地、填土及其他各項等費用，日
    後發生糾紛，應不得歸責於乙方，否則10倍求償」等語之記
    載（下稱系爭記載），乃林品銘於事後片面寫入，雙方就此
    部分並無合意。縱認系爭記載於被上訴人簽約時已經存在，
    惟被上訴人不識字，並無認識該內容之能力，則系爭記載仍
    屬未經雙方合意而不生效力；另縱認雙方就系爭記載有所合
    意，亦係受林品銘之詐欺而為，並以民事答辯㈢狀繕本之送
    達，對上訴人撤銷該意思表示，則林品銘自無從請求被上訴
    人賠償260萬元。又林品銘與上訴人間之債權讓與行為，亦
    係通謀而為之虛偽意思表示，核屬無效，則上訴人依系爭契
    約及不當得利法律關係，請求被上訴人給付260萬元，洵屬
    無據等語，資為抗辯。
三、原審判決上訴人敗訴，上訴人不服，上訴聲明：㈠原判決廢
    棄。㈡被上訴人應給付上訴人260萬 元。被上訴人答辯聲明
    ：上訴駁回。
四、兩造不爭執事項如下：
  ㈠被上訴人於105年3月31日向河川局申請使用R323地號河川公
    地（面積0.7954公頃）種植低莖作物，經河川局於同年5月2
    7日許可，使用期限自105年3月1日起至110年2月28日止。
  ㈡被上訴人於105年6月4日向河川局申請使用R321-1地號河川公
    地(面積0.7511公頃）種植低莖作物，經河川局許可，使用
    期限至110 年5 月31日止。
  ㈢上訴人之兄林品銘與被上訴人於105年11月15日會同前往河川
    局，由林品銘向河川局申請使用R323、R321-1地號河川公地
    種植低莖作物，被上訴人則向河川局申請放棄上開河川公地
    之種植；林品銘於同日給付被上訴人26萬元。河川局於106
    年2月2日許可林品銘之申請，使用期限自106 年1 月1 日起
    至110 年12月31日止，並自106 年1 月1 日註銷被上訴人之
    使用許可。
  ㈣林品銘又於108 年11月29日向河川局申請使用R323地號河川
    公地面積0.84公頃及R321地號面積0.8161公頃之河川公地種
    植高莖作物，河川局於109 年3 月17日許可，使用期限自10
    9 年3 月1 日起至113 年12月31日止。
  ㈤林品銘與上訴人於109年7月28日簽訂如原審卷一第227頁所示
    之債權移轉及委託通知書，由林品銘將其對被上訴人之26萬
    元本金、利息、賠償金、違約金債權讓與上訴人。
五、兩造爭執事項為：㈠被上訴人依系爭契約所應讓與林品銘之
    權利，是否包括R322地號河川公地之使用權？㈡上訴人依系
    爭契約及其與林品銘間之債權讓與契約，請求被上訴人賠償
    260萬元，是否有理由？㈢上訴人依不當得利法律關係，請求
    被上訴人返還260 萬元，是否有理由？茲析述如下：
  ㈠被上訴人依系爭契約所應讓與林品銘之權利，是否包括R322
    地號河川公地之使用權？上訴人依系爭契約及其與林品銘間
    之債權讓與契約，請求被上訴人賠償260萬元，是否有理由
    ？
　⒈按當事人主張有利於己之事實者，就其事實有舉證之責任，
    民事訴訟法第277條前段定有明文。又請求履行債務之訴，
    除被上訴人自認上訴人所主張債權發生原因之事實外，應先
    由上訴人就其主張此項事實，負舉證之責任，必須證明其為
    真實後，被上訴人於其抗辯事實，始應負證明之責任，此為
    舉證責任分擔之原則（最高法院43年度台上字第377號民事
    判決意旨參照）。次按解釋契約，固須探求當事人立約時之
    真意，不能拘泥於契約之文字，但契約文字業已表示當事人
    真意，無須別事探求者，即不得反捨契約文字而更為曲解（
    最高法院97年度台上字第1676號民事判決意旨參照）。
  ⒉本件上訴人主張被上訴人未對R322地號河川公地為整地、填
    土，亦未依系爭記載履行將R322地號河川公地使用權讓與林
    品銘之義務，致林品銘於109年7月間欲於R322地號河川公地
    進行整地時，遭在場耕作之人阻止進入，應賠償林品銘260
    萬元，上訴人因受讓此債權，得請求被上訴人如數給付云云
    ，惟被上訴人所否認，並以前詞置辯，則上訴人自應就被上
    訴人與林品銘間於系爭記載達成合意，並有受讓其主張之債
    權之事實，負舉證之責任。而查：
  ⑴依上訴人提出之系爭契約第1段記載：「甲方江首褌願放棄隘
    寮溪屏東縣高樹鄉大路關段舊大路關小段R323及R321號2筆
    河川公地使用，歸還乙方林品銘（原使用者），乙方還給甲
    方之整地費用新台幣貳拾陸萬元整，日後甲方應不得再向乙
    方追加任何費用」等語，及第2段記載：「甲方自民國105年
    8月9日至民國107年8月29日為止，將隘寮溪屏東縣高樹鄉大
    路關段舊大路關小段R321號1筆河川公地已承租給丙方邱松
    文吳宗銘種植鳳梨，…」，足見上開2段記載，除甲、乙、丙
    方姓名與日期由簽約人手寫外，均以打字製作完成，並載明
    係關於被上訴人就R323及R321號2筆河川公地使用權放棄並
    歸還林品銘，林品銘則返還被上訴人整地費用26萬元，及R3
    21號河川公地如發生承租糾紛由何人負責等，而未曾提及R3
    22地號河川公地。又依上開第1段文義，雙方所約定之26萬
    元對價，為林品銘願支付被上訴人對R323、R321-1地號整地
    費，不及於他土地費用或對價，則上訴人主張被上訴人同意
    將上開2筆土地之使用權，「無償」返還予其兄林品銘云云
    ，顯與系爭契約文義不符，已難採信。其次，系爭契約第1
    段後方固有手寫記載「（註1）」，第2段下方有手寫之系爭
    記載（見原審卷一第21頁），惟依證人林品銘陳稱：伊在家
    中繕打系爭契約後，至超商列印，再與被上訴人前往河川局
    ，由雙方簽章辦理相關手續完，出來河川局外面，被上訴人
    表示亦有就R322地號河川公地整地，伊要求將R322地號河川
    公地一併讓給伊，伊才在系爭契約上記載註1部分，當時只
    有伊與被上訴人在場等語（見原審卷一第218頁），則依系
    爭契約繕打、手寫情形，暨林品銘所述，足見係在林品銘製
    作系爭契約第1、2段內容並列印，而與被上訴人在河川局完
    成簽章後，始在河川局外面寫入「（註1）」及系爭記載，
    當時並無他人在場等情，又被上訴人既否認有與林品銘就事
    後寫入之「（註1）」及系爭記載內容達成合意，上訴人自
    應進一步舉證林品銘與被上訴人有就系爭記載內容達成合意
    ，始得自林品銘處受讓系爭記載約定之權利。
  ⑵上訴人就其主張之事實，固請求原審送請內政部警政署刑事
    警察局（下稱刑事警察局）鑑定系爭契約第1段後方，及甲
    方簽章欄位即「江首褌」簽名及印文之後方，各經按捺指印
    1枚（下稱指紋A、B），與被上訴人之指紋是否相符，經原
    審採集被上訴人雙手指紋實施勘驗，再囑託刑事警察局鑑定
    結果，指紋A、B均與被上訴人右手大拇指之指紋相符等情，
    有原審筆錄、指紋採集紙、刑事警察局110年8月26日刑紋字
    第1100090154號鑑定書附卷可稽（見原審卷二第99至103、1
    11、131至135頁），固堪認定被上訴人於系爭契約之簽章應
    為真正。惟關於系爭契約第1段後方「（註1）」之記載，及
    指紋A之按捺之先後順序為何，經刑事警察局鑑定結果，因
    欠缺足資辨識特徵，而無法認定等情，亦有刑事警察局110
    年4月9日刑鑑字第1100030625號鑑定書附卷可稽（見原審卷
    二第7、8頁、第27至29頁）。復觀諸系爭契約中被上訴人簽
    名之字體偏大，字跡自然，並無受拘束之情形，而系爭記載
    分做2行，位置雖在被上訴人簽名之上方，惟其第2行之字跡
    ，乃配合被上訴人簽名之位置逐漸往上偏移，字體因書寫空
    間受限而緊縮擠壓，以避免與被上訴人之簽名有所重疊，且
    依林品銘前開所述，其與被上訴人係在河川局完成系爭契約
    簽章，嗣至河川局外面，林品銘始載入「（註1）」及系爭
    記載等情綜合以觀，足見系爭記載係被上訴人在河川局內完
    成簽章後，林品銘始至河川局外寫入無誤。再由系爭契約上
    之蓋印及捺印，均需使用印泥，衡情一般人通常均在同一時
    間下簽署、蓋印兼捺印，而林品銘陳稱二人係在河川局內完
    成簽章，辦理相關手續，故被上訴人理應在河川局內即完成
    簽章捺印，並由林品銘僅證稱係在河川局外面載入「（註1
    ）」及系爭記載，未曾表示當時再由被上訴人捺印之舉等情
    ，難認被上訴人曾在河川局外捺印，即難認指紋A、B係在林
    品銘載入「（註1）」及系爭記載之後所為。且原審將系爭
    契約原本及被上訴人簽名等送鑑證物送請刑事警察局鑑定，
    該局鑑定認定因欠缺足資辨識特徵，無法認定系爭契約上之
    第一段指紋與甲方欄位之被上訴人簽名，與「（註1）」及
    系爭記載系爭記載之先後順序為何，亦無從證明上訴人所辯
    ：林品銘載入「（註1）」後，被上訴人捺指印A，又載入系
    爭記載後，被上訴人捺指B之事實屬實。
　⑶又關於系爭契約之簽訂經過，林品銘固於原審證稱：R323、R
    321地號河川公地原先由伊父親耕作使用，簽約前發現遭被
    上訴人占用，要被上訴人返還，被上訴人要求支付對價，簽
    約前議定由伊支付被上訴人26萬元，伊在105年11月15日早
    上製作系爭契約，帶26萬元現金，和被上訴人一起前往河川
    局辦理相關手續，辦完手續出來，被上訴人表示亦有就R322
    地號河川公地為整地、填土，有R322地號河川公地之使用權
    ，伊要求將R322地號使用權一併讓與，得到被上訴人同意後
    ，才記載註1系爭記載部分等語（見原審卷一第217至218頁
    ）。惟參以林品銘於105年、109年向河川局申請河川公地使
    用權及河川區域公（私）有地種植植物時，均僅申請R323、
    321地號河川公地，從未申請R322地號河川公地種植使用，
    有林品銘之申請使用溪河川公私有地種植植物申請書、林品
    銘簽名之河川局會勘紀錄、照片與衛星座標圖、河川局許可
    文件等件附卷可稽（見原審卷一第87-113、123-163頁），
    倘其於105年簽立系爭契約時，即與被上訴人合意自被上訴
    人處受讓R322地號河川公地使用，焉有自105年起迄今，均
    未一併向河川局申請使用該河川公地種植植物並會勘現場之
    理。又證人林品銘為上訴人之兄，復為系爭契約（包括系爭
    記載）之製作者及讓與系爭契約權利之讓與人，則其關於系
    爭記載與被上訴人達成合意之證言，在無其他證據佐證下，
    難認無偏頗受讓人即上訴人之虞，自難憑採。況證人林品銘
    證述其在簽約前，已與被上訴人議價，由林品銘給付26萬元
    ，作為被上訴人放棄R323、R321-1地號河川公地使用權之對
    價，其先繕打系爭契約及列印，交由被上訴人簽章，嗣在河
    川局外，始表示欲受讓被上訴人整地之R322地號河川公地等
    情，衡情，林品銘理應需支付高於原議定之26萬元對價，且
    應向河川局申請辦理如同R323、R321-1地號河川公地使用權
    變更相關手續始屬合理，惟上訴人竟主張林品銘與被上訴人
    簽約時，被上訴人無償放棄R323、R321-1地號河川公地使用
    權，該26萬元全屬被上訴人將R322地號河川公地使用權讓與
    林品銘之對價，且迄未向河川局申請使用云云，除與系爭契
    約文義及林品銘之證述均有未合，亦與常情有悖，則上訴人
    引用林品銘證述，主張林品銘與被上訴人達成合意而受讓R3
    22地號河川公地使用權，並已支付對價，由林品銘在系爭契
    約上記載「（註1）」及系爭記載等詞云云，尚難信屬真實
    。
  ⑷況關於系爭記載之製作時間及地點，證人林品銘證稱：記載
    註1部分時，是在河川局的外面，被上訴人的老婆還沒有走
    出來，只有伊和被上訴人在場等語（見原審卷一第218至220
    頁）；而上訴人則具狀陳稱：被上訴人於系爭契約簽章及按
    捺指印後，搭載被上訴人及其妻返回被上訴人住處，並在被
    上訴人住處討論倘R322地號河川公地日後發生糾紛應如何解
    決，嗣達成林品銘得向被上訴人求償10倍之共識，於系爭契
    約追補填寫系爭記載等語（見原審卷二第11頁），二人陳述
    系爭記載合意之地點顯有出入。再關於系爭契約製作份數，
    上訴人先陳稱：系爭契約只製作1份，被上訴人並未收執等
    語（見原審卷一第278頁），嗣具狀改稱：系爭契約林品銘
    僅拿1份，被上訴人要求拿2份等語（見原審卷第325頁），
    前後陳述亦不同，自難信其主張屬實。
  ⑸末者，參以R322地號河川公地自92年清查迄今，並無人向河
    川局申請使用之事實，有河川局109年10月22日水七管字第1
    0950155920號函、同年12月10日水七管字第10950183630號
    函暨所附資料、公務電話紀錄在卷可稽（見原審卷一第57、
    205、239至253頁），足見被上訴人並無R322地號河川公地
    之使用權，堪以認定。則凡欲向河川局申請使用R322地號河
    川公地者，本可向河川局輕易查知上情，而依法申請使用，
    並無要求未申請使用之被上訴人讓與及支付被上訴人對價之
    必要。復審酌林品銘於105年間已辦理R323、R321-1地號河
    川公地使用權，109年間又申請上開河川公地種植使用，則
    其於河川局申辦時，既得閱覽上開地號地籍圖、照片及座標
    圖，參以R322地號河川公地並在上開2筆河川公地旁（見原
    審卷一第93、101、139、143、149頁），倘其乍聞被上訴人
    自稱為R322地號河川公地之使用權人，豈有未向河川局查證
    ，即出價向被上訴人買受R322地號河川公地使用權之理？且
    被上訴人亦非至愚之人，既未向河川局申請使用R322地號河
    川公地，亦無該河川公地使用權，豈會同意將R322地號河川
    公地之使用權讓與林品銘，慨然允諾日後如有紛爭，願按所
    得價金之10倍賠償林品銘之約定？此亦與常理不符，足見被
    上訴人抗辯「（註1）」及系爭記載為林品銘事後片面寫入
    ，雙方並無合意一節，信屬真實，尚不因被上訴人有於系爭
    契約簽章及按捺指印，即認被上訴人應受系爭記載之拘束。
    此外，上訴人就被上訴人與林品銘間於系爭記載有所合意一
    節，並未另行提出證據加以證明，則上訴人此部分之主張，
    洵無可採。
　⑹至上訴人於本院雖自行影印放大系爭契約，主張第一段「（
    註1）」之原子筆墨汁有按捺到印泥墨汁，證明二者有重疊
    ，請求傳訊刑事警察局人員到庭詢問該局鑑定書為何記載「
    欠缺足資辨識特徵，無法認定」之鑑定意見云云。惟縱使所
    謂「（註1）」之原子筆墨汁按捺到印泥墨汁並有些微重疊
    乙節為真，亦難認即有足資辨別特徵，得以認定被上訴人按
    捺指紋A、B，係在林品銘載入「（註1）」與系爭記載之後
    所為，且無從證明林品銘與被上訴人就系爭記載內容有達成
    合意，此部分自無再為調查之必要。另上訴人雖請求將被上
    訴人於原審委任狀上簽名與河川公地許可遺失切結書、河川
    公有地放棄使用書及現場勘驗之簽名等資料送請補充鑑定，
    證明系爭契約中之甲方欄位，係依序由被上訴人簽名，蓋印
    、再捺指印等情（見本院卷第79頁），惟此簽署順序，既與
    兩造有無達成系爭記載合意，核屬二事，自亦無送請補充鑑
    定之必要。
  ⑺綜上，被上訴人與林品銘合意簽立系爭契約，依系爭契約第1
    段之文義，僅為拋棄R323、R321-1地號河川公地之使用權，
    惟就手寫之系爭記載，難認被上訴人與林品銘間有達成合意
    ，被上訴人自不負R322地號河川公地放棄使用權等約定內容
    之責，而林品銘或受讓系爭契約權利之上訴人，自均無從本
    於手寫之系爭記載主張權利，被上訴人亦不受系爭記載之拘
    束。從而，上訴人主張受讓林品銘之系爭契約權利，因其與
    阿金仔就R322地號河川公地發生使用權糾紛，其得依系爭記
    載約定，請求被上訴人賠償260萬元云云，自屬無據。
  ㈡上訴人依不當得利法律關係，請求被上訴人返還260 萬元，
    是否有理由？
　　按無法律上之原因而受利益，致他人受損害者，應返還其利
    益。雖有法律上之原因，而其後已不存在者，亦同。民法第
    179 條定有明文。該條規定之不當得利，須當事人間財產損
    益變動，即一方所受財產上之利益，與他方財產上所生之損
    害，係由於無法律上之原因所致者，始能成立；倘受益人基
    於債權或物權或其他權源取得利益，即屬有法律上之原因受
    利益，自不成立不當得利（最高法院101年度台上字第1411
    號民事判決意旨參照）。本件被上訴人與林品銘合意成立系
    爭契約，惟其內容僅約定由林品銘給付26萬元予被上訴人，
    作為被上訴人放棄R323、R321-1地號河川公地使用權之對價
    ，並不包括手寫之「（註1）」及系爭記載，有如前述。又
    被上訴人已於105年11月15日向河川局申請放棄R323、R321-
    1地號河川公地之使用，由林品銘向河川局申請種植使用上
    開河川公地等情，為兩造所不爭執，足證被上訴人已依系爭
    契約所負義務履行完畢，且其受有26萬元對價利益，為系爭
    契約第1段之約定，自有法律上之原因。另上訴人並無從對
    被上訴人主張系爭記載之權利，被上訴人亦不受系爭記載之
    拘束，如前所述，則上訴人縱遭人阻止進入R322地號土地而
    受損，亦與被上訴人無涉，上訴人無從證明因被上訴人受利
    益，致上訴人受損害，與不當得利要件不符，從而，上訴人
    依不當得利法律關係，請求被上訴人返還260萬元，自屬無
    據。
六、綜上所述，上訴人依債權讓與法律關與系爭契約內手寫之系
    爭記載約定，及不當得利法律關係，擇一請求被上訴人給付
    上訴人260萬元，均為無理由，應予駁回。原審判決上訴人
    敗訴，於法並無不合，上訴意旨指摘原審判決不當，求予廢
    棄改判，為無理由，應駁回其上訴。兩造其餘攻防暨訴訟資
    料，經審酌後，認不影響判決結果，爰不逐一論述，附此敘
    明。
七、據上論結，本件上訴為無理由，依民事訴訟法第449 條第1 
    項、第78條，判決如主文。
中　　華　　民　　國　　111 　年　　2 　　月　　23　　日
                            民事第二庭
                                審判長法  官  黃國川
                                      法  官  李怡諄  
                                      法  官  楊淑珍
以上正本證明與原本無異。
如對本判決上訴，須於判決送達後20日內向本院提出上訴狀，其
未表明上訴理由者，應於上訴後20日內向本院提出上訴理由書（
均須按他造當事人之人數附繕本）。上訴時應提出委任律師或具
有律師資格之人之委任狀，並依附註條文規定辦理。如委任律師
提起上訴者，應一併繳納上訴審裁判費。
中　　華　　民　　國　　111 　年　　2 　　月　　23　　日
                                      書記官  李宜錚
附註：
民事訴訟法第466 條之1 ：
對於第二審判決上訴，上訴人應委任律師為訴訟代理人，但上訴
人或其法定代理人具有律師資格者，不在此限。
上訴人之配偶、三親等內之血親、二親等內之姻親，或上訴人為
法人、中央或地方機關時，其所屬專任人員具有律師資格並經法
院認適當者，亦得為第三審訴訟代理人。
第1 項但書及第2 項情形，應於提起上訴或委任時釋明之。